最高法院刑事判決　　　　　　　　　　　　　　　九十三年度台上字第四五一三號
　　上　訴　人　乙○○
　　選任辯護人　陳煥生律師
　　　　　　　　林春榮律師
　　上　訴　人　丙○○
　　選任辯護人　王傳賢律師
　　上　訴　人　丁○○
　　選任辯護人　胡宗智律師
　　上　訴　人　甲○○
　　選任辯護人　劉豐綸律師
右上訴人等因貪污案件，不服台灣高等法院台中分院中華民國九十二年六月十七日第
二審更審判決︵九十一年度重上更(二)字第二三三號，起訴案號：台灣彰化地方法院檢
察署八十六年度偵字第六四一四、七０一八號︶，提起上訴，本院判決如左：
    主  文
原判決撤銷，發回台灣高等法院台中分院。
    理  由
本件原判決認定上訴人乙○○、丁○○均係彰化縣政府地政科技士，乃依據法令從事
公務之人員，於民國八十四年十一月間，彰化縣政府辦理員林鎮十七份第一期、第二
期重劃區路燈改善工程，由彰化電氣水電行︵負責人為梁吳月英，實際經營人為上訴
人丙○○︶分別以新台幣︵下同︶一百十五萬元及二百二十萬元得標，丙○○再以二
百萬元將二項工程轉包給上訴人甲○○為負責人之德益水電工程有限公司施工。乙○
○奉派擔任該二項工程之監工，明知該二項工程之施工項目為電桿埋設、水銀燈具及
電纜線全部更新，竟任由甲○○偷工減料，未依合約設計圖施工，雖經員林鎮三多里
里長黃再瑞多次反應，不僅未要求甲○○改善，並於八十五年九月十四日會同丁○○
驗收該二項工程時，丁○○亦明知第二期重劃區○○路與永興街等四處路口共有七支
支撐線路之電桿未埋設，另永安街與大仁街路口，依合約設計圖應新設電桿及水銀燈
具，但實際只有電桿而未設水銀燈具，竟與乙○○、甲○○、丙○○基於犯意之聯絡
，予以驗收通過，並由乙○○浮報路燈電桿、燈具及電纜線數量，以不實之數量製作
該二項工程之結算明細表及驗收證明書，使彰化縣政府據以支付全數工程款給彰化電
氣水電行，足以生損害於彰化縣政府，而浮報二十四萬零八百二十三元之工程款得逞
。甲○○在法務部調查局彰化縣調查站︵下稱彰化調查站︶向彰化縣政府調卷查證後
，始於八十六年五月二十四日在第二期重劃區○○路與永興街等四處路口偷偷補埋設
七支支撐線路之電桿，意圖掩飾其偷工減料之行為，因經劉益謙發現報請黃再瑞予以
拍照存證，始發現上情。因而撤銷第一審科刑之判決，改判仍均論處乙○○、丁○○
共同依據法令從事公務之人員，經辦公用工程，浮報價額罪刑，皆論處甲○○、丙○
○與依據法令從事公務之人員，共同經辦公用工程，浮報價額罪刑。固非無見。
惟查：︵一︶、有罪之判決書，其所記載之事實及理由，前後必須互相一致，否則即
屬理由矛盾，其判決當然違背法令。原判決事實認定乙○○明知施工項目為電桿埋設
、水銀燈具及電纜線全部更新，任由甲○○偷工減料，並於會同丁○○驗收時，明知
於上開育英路與永興街等四處路口共有七支支撐線路之電桿未埋設，另有永安街與大
仁街路口，只裝電桿而未設水銀燈具，上訴人等四人基於共同犯意，予以驗收通過，
並由乙○○浮報路燈電桿、燈具及電纜線數量，浮報二十四萬零八百二十三元之工程
款得逞等情；因而經比較新舊法後適用修正前貪污治罪條例第四條第一項第三款論處
上訴人等四人共同經辦公用工程，浮報價額罪刑。但於事實僅認定乙○○任由甲○○
偷工減料，丁○○於會同乙○○驗收時，亦明知甲○○有上開七支支撐電桿未埋設，
一支未裝設水銀燈具而已，並未認明記載丙○○是否知情，且未認定甲○○就「電纜
線更新」有何偷工減料情事，即認上訴人等四人係基於犯意之聯絡予以驗收通過，而
浮報路燈電桿、燈具及電纜線數量，其事實之前後記載，及事實所載與理由之論述，
均不相一致，顯有判決理由矛盾之違誤。︵二︶、科刑之判決書，須將認定之犯罪事
實詳記於事實欄，然後於理由欄內逐一說明其所憑之證據及認定之理由，使事實理由
兩相一致，方為合法。倘事實欄已有敘及，而理由欄內未加說明，即有判決理由不備
之違法。原判決事實認定乙○○任由甲○○偷工減料，雖經員林鎮三多里里長黃再瑞
多次反應，均未要求甲○○改善，嗣並與丁○○、丙○○、甲○○共同予以驗收通過
，浮報路燈電桿、燈具及電纜線數量，多領二十四萬零八百二十三元之工程款。但乙
○○一再矢口否認甲○○有何偷工減料情事，辯稱經會同縣政府人員依法驗收認依合
約施工始予通過，並無浮報情形等語。而乙○○是否經黃再瑞多次反應，仍未要求甲
○○改善？與判斷其是否知情非無重要關係，並未見原判決於理由內說明其所憑以認
定之證據及其心證理由，另就認定浮報金額為二十四萬零八百二十三元，亦未於理由
內說明其憑以計算、認定之依據，均有判決理由不備之違法。︵三︶、修正前貪污治
罪條例第四條第一項第三款經辦公用工程，浮報價額罪之所謂﹁浮報價額﹂，係指就
原價格故為提高，以少報多，然後從中圖利而言。依原判決認定之事實，上訴人等四
人係在上開工程驗收及結算工程款時，浮報實際施作之路燈電桿、燈具及電纜線之數
量，使彰化縣政府未能察覺該工程有偷工減料之情事，遂依工程合約給付全部之工程
款等情。如果無訛，則上訴人等四人既未虛偽增報該工程之原價格，似無成立﹁浮報
價額﹂罪之餘地。又修正前貪污治罪條例所定應予追繳發還被害人之財物，以行為人
犯罪所得者為限，其無所得或已返還者，自無從再為追繳發還之諭知。依原判決認定
之事實，上訴人等四人犯罪後，已由甲○○補行埋設原未裝置之支撐線路電桿七支，
如果無訛，則彰化縣政府此部分之損害，已獲補償，就此部分自無庸諭知追繳發還；
本院第一次發回意旨就上開事項業已指明，原審更審猶未注意及此，仍就上訴人等四
人論以共同浮報價額之罪，並就犯罪所得二十四萬零八百二十三元︵包括該七支電桿
部分︶，全部均為追繳發還之諭知，致其原有違法瑕疵仍然存在。︵四︶、原判決事
實認定上開工程有七支電桿及一支燈具未依合約埋設裝置，即予驗收通過，嗣於八十
六年五月二十四日甲○○始補行施作。而判決理由則以甲○○於彰化調查站及偵查中
已自白未施工而於事後補作，丙○○於彰化調查站亦供認經甲○○告知係事後補埋設
，證人賴火山證稱於八十五年施工時未見裝水銀燈具，黃再瑞及劉益謙均證述見水電
行人員於該日載六支電桿埋設等語，為其認定之主要論據。但上訴人等四人均爭辯於
查驗時甲○○確有施作，事後不見可能被竊，指甲○○上開自白與事實不符。而賴火
山於原審法院囑託台灣彰化地方法院訊問時證稱水銀燈具前有裝舊的，舊的有亮就裝
新的，所以同時有新有舊，一段時間二支水銀燈具都亮，後來拆掉新的，現場留有拆
除痕跡，現在新的又裝上去，舊的拆了等語︵原審更(一)卷(一)第三二０頁︶，似與上訴
人等四人所辯相合，而與其在彰化調查站之證述有異。又依原判決理由所援引黃再瑞
及劉益謙之證言，似僅能證明甲○○有於上開時間前往埋設七支支撐電桿，並不能據
以認定於八十五年九月間驗收時未有施作。另彰化縣政府承辦人員王淑玲、林茂鏹，
於第一審先均證稱有依照竣工圖點數量驗收，嗣王淑玲又稱數量非其負責，有無逐項
驗收不清楚等語，而林茂鏹復稱不清楚大仁街與永安街有無設支撐電桿，驗收紀錄由
驗收人員作，由其簽名等語︵第一審卷第七十七頁︶，但於原審審理又改稱有逐項驗
收︵原審更(二)卷(二)第九十四頁︶。則賴火山前後不一之證言究竟何者可取？又在所謂
八十六年五月二十四日補埋設前，是否曾有已埋設而被拆走情形？驗收當時實際情形
如何？攸關本件犯罪成否之認定，與上訴人等四人之利益有重大關係，自有調查之必
要性。原審未予究明，亦未對賴火山、王淑玲、林茂鏹前後所為證言詳為說明其取捨
之心證意見，有證據調查職責未盡及判決理由不備之違法。︵五︶、乙○○、丁○○
、丙○○均辯稱經行政院農業委員會林務局農林航空測量所檢視八十五年九月三十日
拍攝之航空照片二張判讀結果，除因大樓、車輛、陰影遮擋無法判讀外，大勇街與永
興街口有一支電桿，大勇街與大同街口有二支電桿，育英街與永興街口有五支電桿，
大仁街與永興街口有二支電桿等語，並有該局函及所附之繪製位置圖在卷可稽︵原審
更(一)卷(二)第一九三頁至第一九六頁︶，據以主張於驗收時有施作七支支撐電桿及一支
水銀燈具。而原審第一次更審時曾至現場勘驗，亦有勘驗筆錄及相關位置圖、照片等
足憑（原審更(一)卷(二)第二一０頁至二三四頁）。則乙○○等人上開所辯是否屬實？自
有查明必要，原審本次更審仍未加究明釐清，於判決內僅以航照圖所顯現之電桿與本
件工程無關一語為由，即為不利上訴人等四人之認定，亦有證據調查職責未盡及判決
理由不備之違誤。以上，或為上訴人等四人上訴意旨所指摘，或係本院得依職權調查
之事項，應認原判決仍有撤銷發回更審之原因。
據上論結，應依刑事訴訟法第三百九十七條、第四百零一條，判決如主文。
中      華      民      國    九十三    年      八      月    三十一    日
                              最高法院刑事第十一庭
                                  審判長法官  張  淳  淙
                                        法官  謝  俊  雄
                                        法官  蘇  振  堂
                                        法官  張  春  福
                                        法官  呂  丹  玉
      右正本證明與原本無異
                                              書  記  官
中　　　華　　　民　　　國　　九十三　　年　　　九　　　月　　　六　　　日
                                                                        Ａ
